【裁判字號】    96,交訴,82
【裁判日期】    970319
【裁判案由】    過失致死等
【裁判全文】
臺灣板橋地方法院刑事判決              96年度交訴字第82號
公  訴  人  臺灣板橋地方法院檢察署檢察官
被      告  乙○○
選任辯護人  陳正旻律師
上列被告因過失致死等案件，經檢察官提起公訴（95年度偵字第
24732號、96年度偵字第11184號），本院判決如下：
    主  文
乙○○無罪。
    理  由
一、公訴意旨略以：被告乙○○為營業聯結車之駕駛，係從事駕
    駛業務之人。其於民國95年9 月6 日中午12時9 分許，駕駛
    車牌號碼為NF-906號之曳引車，沿臺北縣土城市○○路○段
    往同縣三峽鎮方向行駛，途經臺北縣土城市○○路○段270
    號前時，適有告訴人甲○○駕駛車牌號碼為ASY-018 號之重
    型機車後載被害人孫琇琴，於其曳引車右側同向行駛。詎被
    告乙○○、告訴人甲○○均明知該路段車流量大，理應注意
    兩車併行之間隔，並隨時採取必要之安全措施，而當時天氣
    晴朗、視距良好、路面狀態乾燥、無缺陷，並無不能注意之
    情事，渠等竟均疏於注意保持安全之併行距離，被告乙○○
    所駕駛之曳引車貿然向右側車道分隔線偏行，而不慎擦撞告
    訴人甲○○所駕駛之上開機車，致被害人孫琇琴捲入曳引車
    下遭輾壓造成腹骨盆外傷、身體挫斷死亡，告訴人甲○○則
    受有左足壓砸傷及第二腳趾壓傷合併指甲脫落及指甲床裂傷
    等傷害。被告乙○○於肇事後竟未下車察看亦未盡救護義務
    ，反駕車逃離現場，經目擊者丙○○、戊○○發現，各自駕
    駛機車自後追趕告知業已肇事後，被告乙○○仍藉故推託未
    返回現場查看而繼續逃逸，嗣經丙○○再次騎車追至臺北縣
    三峽鎮○○路○段23號將其攔下並報警查獲。因認被告乙○○所為，係涉犯刑法第276 條第2 項之業務過失致死罪、同
    法第284 條第2 項之業務過失傷害罪及同法第185 條之4 之
    肇事逃逸罪等語（告訴人甲○○就被害人孫琇琴部分所涉過
    失致死犯行，業經本院依認罪協商程序判處有期徒刑六月，
    如易科罰金，以新臺幣一千元折算一日確定）。
二、按犯罪事實應依證據認定之，無證據不得認定犯罪事實；又
    不能證明被告犯罪者，即應諭知無罪之判決，刑事訴訟法第
    154 條第2 項、第301 條第1 項分別定有明文。次按認定犯
    罪事實所憑之證據，雖不以直接證據為限，間接證據亦包括
    在內，然而無論直接證據或間接證據，其為訴訟上之證明，
    須於通常一般人均不致有所懷疑，而得確信其為真實之程度
    者，始得據為有罪之認定，倘其證明尚未達到此一程度，而
    有合理之懷疑存在時，即難遽採為不利被告之認定，最高法
    院88年度臺上字第954 號判決意旨可資參照。又刑法上之過
    失犯，以行為人對於結果之發生應注意並能注意而不注意為
    成立要件，亦即行為人須有防止結果發生之注意義務，且客
    觀上無不能注意之情事，竟疏未注意，違反其注意義務，始
    能令其就該有預見可能性之結果負過失犯罪責。
三、公訴意旨認被告乙○○涉犯前開業務過失致死、業務過失傷
    害及肇事逃逸等罪，無非係以被告坦承於上開時、地駕車與
    告訴人甲○○所駕車輛發生事故後，告訴人甲○○因此倒地
    受有前揭傷害、被害人孫琇琴因此死亡，及其於肇事後並未
    停下察看之供述、證人即告訴人甲○○、證人戊○○、丙○○於警詢及偵查中之證述、證人即到場處理本起事故之警員
    陳宏文於偵查中之證述、臺灣省臺北縣區車輛事故行車鑑定
    委員會96年1 月16日北縣鑑字第955181742 號鑑定意見書、
    臺灣省車輛行車事故覆議鑑定委員會96年3 月19日府覆議字
    第0966200625號函、臺灣板橋地方法院檢察署檢察官勘驗筆
    錄、驗斷書、相驗屍體證明書、亞東紀念醫院診斷證明書、
    道路交通事故現場圖、臺北縣政府警察局土城分局車禍死亡
    案勘察報告各一份、道路交通事故調查報告表二紙、肇事現
    場附近監視器錄影畫面翻拍光碟二張、翻拍照片六幀、現場
    及車損照片三十五幀為其主要論據。訊據被告固坦承於上開
    時、地與告訴人甲○○所駕機車同向而行，嗣告訴人甲○○
    人車倒地而受有前開傷害、被害人孫琇琴則遭被告所駕聯結
    車子車右後輪碾壓而死亡，及其肇事後並未停車察看等事實
    ，惟堅決否認有業務過失致死、業務過失傷害及肇事逃逸等
    犯行，辯稱：事發當伊係以時速約三十公里之速度行駛在內
    側車道，並未偏離，且因所駕駛之聯結車車身很重，伊根本
    沒有察覺是否有與告訴人甲○○之機車發生擦撞，而碾壓被
    害人者為子車之右後輪，伊在駕駛座也沒有感覺，不知自己
    已經肇事；嗣後證人丙○○等人第一次攔下伊時，因不知自
    己有壓到被害人，故懷疑對方是否為詐騙集團，方未折返現
    場察看，並非有意逃逸等語。
四、經查：
(一)證人即告訴人甲○○、孫繁郎、證人丁○○、戊○○、丙○○、王春梅於警詢中所為之陳述及亞東紀念醫院醫師蔡振流
    所開立之診斷證明書一紙，雖均係被告以外之人於審判外所
    為之言詞或書面陳述，然經本院於審判期日提示被告調查證
    據並告以要旨時，被告及辯護人於言詞辯論終結前均未聲明
    異議，且本院審酌證人孫繁郎為被害人孫琇琴之父、丁○○
    為被告之父、證人丙○○、戊○○為單純之目擊者，告訴人
    甲○○為唯一知悉兩車肇事經過之當事人，醫師蔡振流則為
    依其專業執行業務之醫師，前與被告並無怨隙，均無攀誣構
    陷被告之動機，渠等於事發後記憶猶新之際所為之陳述，及
    醫師蔡振流於案發後不久依其專業檢視告訴人甲○○傷勢後
    所為之診斷，可信性甚高，如以之作為證據應屬適當，依刑
    事訴訟法第159 條之5 規定，即有證據能力。
(二)被告於上開時、地駕駛聯結車（含NF-906車號之曳引車、下
    稱母車，及N7-48 車號之拖車，下稱子車）搭載證人丁○○
    ，行駛於內側車道內，與同向右側由告訴人甲○○所駕駛之
    前揭機車發生事故後（被告對有無實際擦撞到仍有疑義），
    告訴人甲○○之機車因而倒地，使告訴人甲○○受有上開傷
    害，機車後座之被害人孫琇琴則因此倒入被告所駕聯結車子
    車右後輪前方，遭該右後輪碾壓等事實，為被告所供承不諱
    ，核與證人甲○○、丁○○、戊○○、丙○○於警詢、偵查
    及本院審理中，證人王春梅於警詢及偵查中所為之證述相符
    ，並有道路交通事故現場圖、現場草圖、診斷證明書各一紙
    、土城分局勘察報告一份、道路交通事故調查表二紙、現場
    及車損照片三十四幀附卷可稽。又被害人孫琇琴確實因本件
    車禍遭被告聯結車子車之右後輪碾壓造成腹骨盆外傷、身體
    挫斷而當場死亡等情，亦為被告所自承，核與證人即告訴人
    孫繁郎於警詢及偵查中所為之證述相符，且經臺灣板橋地方
    法院檢察署檢察官督同檢驗員相驗屬實，製有勘驗筆錄、驗
    斷書、相驗屍體證明書、刑事警察局95年9 月28日DNA 型別
    鑑驗書各一份、相驗屍體照片四幀在卷可按，是此部分之事
    實堪以認定，合先敘明。
(三)本件車禍發生經過，被告稱其完全沒有察覺，又證人丙○○
    、戊○○、王春梅均係聽聞聲響或發現被害人遺體後方知發
    生車禍，並未直接目擊車禍發生經過等情，亦據渠等證述在
    卷；本件車禍發生後，鑑識人員雖在告訴人甲○○機車左照
    後鏡採得黃色、藍色之轉移漆及所沾附之黑色物質，然經比
    對後，與被告聯結車子車刮擦痕上之綠色漆顏色不相符，兩
    車之其餘部位，則未發現足資比對之跡證以研判實際撞擊位
    置乙節，復有土城分局勘察報告一份在卷可按，是本件依調
    查所得之證據，僅能以告訴人甲○○所描述之事故經過作為
    主要之認定依據。準此，細觀告訴人甲○○歷次之證述，其
    於案發當天下午4 時許，在亞東醫院急診中第一次接受警方
    訊問時，對於車禍發生之經過證稱：「當時對方（指被告車
    輛）在我前面，約十幾公尺。…我駕重機車ASY-018 車號由
    中央路四段往三峽方向行駛，行經肇事時、地，我行駛機車
    車道，我前面有乙輛機車（車號不詳）開的很慢，我機車也
    跟著開的很慢，突然我左邊照後鏡被對方車子之子車車角發
    生碰撞，車禍就這樣發生。…我與對方都是同方向行駛，聯
    結車是在我機車的左邊，我機車是在他的右邊。」等語（參
    見95年度相字第1289號相驗卷第14、16頁）；嗣於96年2 月
    1 日接受檢察官訊問時，告訴人甲○○則證稱：「…我只好
    將車騎在靠近內外側車道分隔線的位置，因為我前方有一台
    機車不知何故停下，我就停在他後方，我當時就回頭跟死者
    聊天就突然感覺左後視鏡被勾到，我的車就以順時針方向旋
    轉至被告車下。」等語（參見95年度偵字第24732 號偵查卷
    第98頁），後於同年4 月4 日接受檢察官訊問時，告訴人甲○○又稱：「當時因為大家都在等紅燈，待綠燈亮起起步時
    ，因為我停靠在被告車輛的右手邊且相當接近，所以可能是
    他比我先起步才將死者捲入車輪下。」等語（參見上開偵查
    卷第113 頁），此部分所述與其嗣後在本院審理中所為之證
    述相同。按告訴人甲○○一開始先證稱當時其機車「開的很
    慢」，並未提到其有停車，第二次則稱有機車有停下，但亦
    表示「不知何故停下」，第三次即96年4 月4 日接受檢察官
    訊問以後，突然改稱當時是因為「等紅燈」所以停下等語，
    顯然告訴人甲○○之證詞先後已有所更易，且有越來越清楚
    之情形，而告訴人甲○○事實上對於本件車禍事故之發生亦
    具有未注意兩車併行間隔之過失，業經本院判刑確定在案，
    被害人復為其所搭載之公司同事，除在法律責任上具有利害
    關係外，本身對於被害人在道義上、良心上亦有一定程度之
    自責，是不論告訴人甲○○係有意規避較重之法律責任，或
    因良心上之自責，在回憶案發經過時，無意間有減輕自己責
    任之自我防衛傾向，其有自行修補原先記憶或證詞之跡象甚
    明。再參以一般人對於事件發生經過之記憶，理應以最接近
    發生時間之時點記憶最清楚、最不易受到污染之經驗法則，
    顯然當以告訴人甲○○於案發當天第一次接受警方訊問時所
    描述之情形，較為可信，而非事後已一再修補後之證詞，至
    為灼然，亦即本件兩車應係在行進中（包含減速中）發生事
    故之可能性較大。
(四)本件依卷附現場照片所示，當時被告聯結車子車右後輪碾壓
    被害人之處係位在內側車道，碾壓時右後輪血跡胎痕之外緣
    ，距離內、外車道間之車道線（白色虛線），至少有一面機
    車車牌之寬度（參見上開偵查卷第35頁下方碾壓起點之照片
    ），即至少有二、三十公分以上之距離，而該沾有血跡之右
    後輪胎痕自碾壓時起，係一路往外車道方向偏斜，並非往內
    車道內側之路中雙黃實線方向修正，按兩車發生擦撞到被害
    人倒地遭碾壓間，不過一、兩秒之短暫時間，是若依一般車
    輛正常之行駛方式及角度，兩車實際發生擦撞時，被告聯結
    車之右後輪，理應較距離上開內、外車道線約二、三十分之
    碾壓胎痕起點，更為接近路中雙黃實線處，或至少不會較該
    處更接近內、外車道間之車道線甚明。而經本院勘驗被告聯
    結車子車結果，其子車右側車身最寬處（即右側車輪上方之
    車斗）與右側車輪輪胎最外緣接地處（即可留下胎痕處），
    寬度為七點六公分（參見本院96年12月20日勘驗筆錄第2 頁
    ），是當時被告聯結車子車右側車身最寬處，應與內、外車
    道間之車道線，仍有十餘公分到二十餘公分之距離，應堪認
    定，從而本件兩車實際發生擦撞之位置，顯然係在被告聯結
    車所行駛之內側車道內，當無疑義，本件經送臺灣省車輛行
    車事故覆議鑑定委員會覆議鑑定結果，亦同認兩車碰撞地點
    應位於內側車道內，有該鑑定委員會96年3 月19日府覆議字
    第0966200625號函在卷可按。另依卷附現場圖所示，被告聯
    結車當時所在之內側車道寬約三點一公尺，而被告之聯結車
    車寬據土城分局鑑識課人員丈量結果為二百四十公分（不含
    照後鏡），亦經上開勘察報告載述甚明，是若被告聯結車維
    持在內側車道正中央行駛時，距離內、外車道間之車道線，
    亦僅有三十五公分之距離，本件被告聯結車發生擦撞時既然
    與該車道線間仍有十餘公分至二十餘公分之距離，並未過度
    逼近外側車道，因不可能期待駕駛人持續將車輛保持在車道
    正中央，是上開距離顯然仍在合理之偏移範圍內，故本件被
    告聯結車於事發當時，乃係正常行駛於內側車道內，堪以認
    定。
(五)關於發生擦撞前兩車之相對位置，證人即告訴人甲○○於警
    詢中業已證稱當時被告之聯結車係在其前方約十幾公尺（參
    見上開相驗卷第14頁），而經本院當庭勘驗事故發生前距離
    現場稍遠處瓦斯行附近之監視器錄影畫面翻拍光碟結果（如
    上開偵查卷第116 頁翻拍照片所示，但畫面中在告訴人機車
    旁之砂石車並非被告之聯結車），被告之聯結車係在畫面時
    間當日中午12時16秒時進入畫面，被告之機車則係在12時45
    秒時進入畫面，亦即被告之機車係晚於被告之聯結車約29秒
    之時間到達該路段。再當庭勘驗在事發地點前十餘公尺金飾
    店之監視器錄影畫面翻拍光碟結果（如上開偵查卷第54、55
    頁翻拍照片所示），當時告訴人甲○○係駕車後載被害人自
    被告所駕聯結車右後方逐漸往前行駛，當時兩車之車速相當
    （以上勘驗結果均參見本院96年11月13日審判筆錄第3 頁）
    ，是由上情可知，事故發生前，被告所駕聯結車事實上乃係
    前車，而告訴人所駕之機車乃係自右後方外側車道逐漸往前
    ，最後與被告聯結車併行之後車甚明。另關於被告聯結車當
    時之車速，證人即告訴人甲○○於96年2 月1 日偵查中向檢
    察官證稱其左側車流量算大，故左方車輛車速算緩慢等語，
    證人戊○○於本院審理中亦稱當時聯結車是慢慢開過去（參
    見上開本院審判筆錄第12頁），可徵當時被告之聯結車車速
    因車流量大之緣故，其實算是緩慢乙節，亦堪認定。
(六)綜合上情觀之，本件被告之聯結車，係以緩慢之速度正常行
    駛在其內側車道中，並未無過於偏向外側車道，尚難認其有
    未注意併行距離之情形。況且相較於告訴人甲○○之機車而
    言，被告之聯結車乃屬「前車」，車輛行駛時駕駛人除非要
    變換車道或轉彎，最重要者乃為注意「車前狀況」，不可能
    要求其不斷轉頭觀看照後鏡以察覺後車有無超越或併行，而
    苛求其持續修正與外側車道車輛間之間隔距離，而因汽車駕
    駛座位在左側，對於右側併行車輛之間隔距離，事實上亦不
    容易估計，反而是左側車輛對於其與右側車輛之併行間隔距
    離，較容易判斷，是就行駛在右側之前車而言，原則上僅能
    要求其盡量行駛在其內側車道中央處，不可過分偏離車道，
    否則不斷注意左側併行車輛結果，反而會造成更大之行車危
    險。從而，本件應密切注意併行距離者應是駕駛機車由右後
    方往前併行或超越之告訴人，而非本在前方內側車道正常行
    駛之告訴人，當無疑義，是本件實難認被告有違反兩車併行
    間隔之過失。
(七)肇事逃逸部分：本件雖無法由現場及雙方車輛上之跡證研判
    實際擦撞地點，惟依告訴人甲○○所述，可能係其機車左照
    後鏡遭被告聯結車子車車斗右前方所勾住或擦過因而重心不
    穩致人車倒地，又被告聯結車碾壓被害人身體處係位在子車
    之右後輪，當時被告聯結車乃係滿載乙節，亦有現場照片及
    過磅單一份在卷可按。經本院以具有彈性及一定韌度，與人
    體相近之汽車輪胎模擬勘驗結果，在滿載之情形下，可能係
    因聯結車底盤較高之緣故，縱使未碾壓物品，行車時在駕駛
    所在之車頭，感覺上已是上下晃動，而在「子車」右後輪碾
    壓高度約十七公分之汽車輪胎時，與未碾壓到物品時之感覺
    並無差異，再疊起二個汽車輪胎，即高度約三十幾公分，已
    超越正常人體躺下時之骨盆腔部位高度時，仍然未覺有何差
    異，反之，將一個輪胎放在「母車」右後輪後方時，即有壓
    到物品之感覺（參見本院96年12月20日勘驗筆錄），亦即位
    在駕駛座之被告，在聯結車「母車」壓到人體時，或可有一
    定感覺，但在「子車」右後輪壓到人體時，實不易為其所察
    覺甚明。又被告之聯結車子車連碾壓到具有一定高度、體積
    之人體均不易為被告所察覺，則若僅係子車擦過或勾到告訴
    人甲○○機車之左照後鏡，顯然亦無從為被告所知悉，是由
    上開實際勘驗結果可知，被告辯稱其當時不知聯結車子車與
    告訴人之機車發生擦撞，亦不知子車右後輪碾壓到被害人等
    語，尚屬有據。又車禍發生時雖有撞擊聲或機車倒地聲（依
    告訴人甲○○所述係機車左後照鏡遭勾到而倒地，而非直接
    遭撞擊之情形觀之，該聲響應係機車倒地聲），然依證人戊○○於本院審理中所證，當時中午放學時間車子很多、小朋
    友也很多，其實沒有聽到碰撞的聲音等語觀之（參見上開本
    院審判筆錄第13頁），可知當時撞擊之聲音應不甚大，則在
    吵雜之情形下，若被告聯結車剛好踩油門加速，因聯結車等
    重型車輛之加速聲音甚大，確實有可能掩蓋住撞擊聲或機車
    倒地聲，是亦難以此認被告應可藉由聲響知悉自己已經肇事
    。
(八)被告肇事後，證人丙○○、戊○○即立刻駕車追趕，並在土
    城市○○路○段尾第一次攔下被告告知肇事後，被告雖未折
    返現場，然依前述勘驗結果可知，被告當時可能並未察覺自
    己子車右後輪有碾壓到被害人，且依證人丙○○所述，其並
    未親眼目擊肇事經過，僅係懷疑為被告之聯結車肇事，也不
    確定是否為被告肇事，只是請被告回現場釐清責任，當時被
    告及證人丁○○父子表情很訝異等情（參見本院97年2 月審
    判筆錄第3 、7 頁），及證人戊○○證稱，其當時係告知可
    能是被告撞的，副駕駛座之證人丁○○回答應該不是，其便
    說最好不是，如果是被告撞的，最好回去看等語觀之（參見
    本院96年11月13日審判筆錄第12頁），可徵當時證人丙○○
    、戊○○均僅係以懷疑之口吻告知被告父子，並非明確告知
    就是被告聯結車肇事，要求一定要回到現場，則在此情形下
    ，被告父子既然並未察覺到自己之聯結車已經碾壓到被害人
    ，素不相識之證人丙○○、戊○○突然攔車後僅告知可能係
    其所駕之聯結車肇事，則被告父子主觀上認為自己肇事之可
    能性不大，可能係證人丙○○等人認錯車，或係詐騙集團之
    情形，衡情亦非悖於常情。再參以證人戊○○、王春梅於偵
    查中均明確證稱肇事後，被告並未有加速逃逸之情形（參見
    上開偵查卷第99頁），證人戊○○於本院審理中亦證稱肇事
    後被告聯結車是慢慢開過去（參見上開本院審判筆錄第12頁
    ）等情，客觀上被告既未有加速逃逸之動作，與一般肇事逃
    逸者之反應迥異，是縱使其第一次被攔下後雖未折返現場，
    尚難以此逕認其當時已知自己肇事，而有肇事逃逸之故意，
    至為灼然。
五、綜上所述，本件並無證據證明被告所駕駛之聯結車有向右偏
    行至內、外車道間分隔線之情事，反而應係告訴人甲○○駕
    駛機車由右後方往前併行時，未與本在前方內側車道行駛之
    被告聯結車保持足夠之安全併行距離，而被告當時既無變換
    車道或右轉之意圖，則在正常情形下，其僅需維持在內側車
    道內之正常行駛方向即可，實難要求其應不斷透過照後鏡觀
    察自後方往前超越或併行之車輛有無與其保持安全間隔距離
    ，是本件被害人孫琇琴雖係因被告聯結車子車右後輪之碾壓
    而不治身亡，惟因告訴人甲○○駕駛機車突然過度靠近被告
    聯結車之情形並非被告所得預見，尚難認被告有未注意兩車
    併行間隔等違反注意義務之情事。另與告訴人機車發生擦撞
    及碾壓被害人者均為被告所駕聯結車之子車，因滿載之故，
    事實上位在駕駛座之被告可能沒有感覺，業據本院勘驗在卷
    ，亦不能僅因證人丙○○等人第一次攔車時，被告未折返現
    場，即逕行推測其已知所駕車輛與告訴人甲○○機車擦撞及
    碾壓被害人肇事之情事，是本件並無證據證明被告當時係在
    明知已肇事之情形下而有逃離現場之行為。此外，復查無其
    他積極證據證明被告確有公訴意旨所指之業務過失致死、業
    務過失傷害及肇事逃逸等犯行，不能證明被告犯罪，揆諸首
    揭法條及判例意旨，自應為無罪判決之諭知。
據上論斷，應依刑事訴訟法第301 條第1 項，判決如主文。
本案經檢察官吳宗光到庭執行職務。
中    華    民    國    97    年    3     月    19    日
                      交通法庭審判長法  官 李幼妃
                                    法  官 鄭燕璘
                                    法  官 張紹省
以上正本證明與原本無異。
如不服本判決應於送達後十日內向本院提出上訴狀。
                                    書記官 周雅玲
中    華    民    國    97    年    3     月    24    日


司法院資訊處製作；財團法人民間司法改革基金會備份。
